臺灣桃園地方法院刑事判決　　　　　　　94年度訴緝字第59號
公　訴　人　臺灣桃園地方法院檢察署檢察官
被　　　告　丁○○
選任辯護人　巨克安律師
上列被告因偽造有價證券等案件，經檢察官提起公訴（86年度偵
字第5359號），本院判決如下：
    主  文
丁○○連續偽造有價證券，處有期徒刑肆年。偽造如附表所示之
支票貳紙，均沒收。其餘被訴常業重利罪部分無罪。
    事  實
一、緣戊○○（所涉竊盜、盜用印章等犯行業經臺灣高等法院以
    91年度上訴字第1204號「下稱前案二審」判處有期徒刑10月
    確定）因積欠他人債務，欲向友人楊政璁洽借支票向地下錢
    莊調借現款，遲遲未獲楊政璁首肯，而透過另一友人乙○○
    覓得之地下錢莊金主，與其約定面晤洽談借款事宜之時間又
    迫在睫前，竟於民國85年4 月28日下午2 時許，在桃園縣平
    鎮市○○路517 號中聯汽車股份有限公司（下稱中聯汽車公
    司）內，利用楊政璁午休之際，將其內置放有楊政璁所領用
    ，付款人為富邦商業銀行中壢分行，第01／007650帳號之空
    白支票1 本，及發票人楊政璁之印章1 枚之黑色皮包1 只取
    走，於同日下午2 時10分許，趕至桃園縣平鎮市壢新醫院前
    ，與搭乘金主甲○○（所涉偽造有價證券等犯行業經前案二
    審判決無罪確定）、仲介即綽號「小楊」之丁○○2 人自用
    小客車前來之乙○○晤面，透過乙○○之介紹，戊○○向甲○○與丁○○表示欲借款新台幣（下同）30至40萬元，而丁○○因見戊○○（丁○○誤認其為票主）攜帶上開空白支票
    簿前來，遂生先以徵信為由向戊○○詐得空白支票，再利用
    票主「楊政璁」借款之名義，持偽造支票作為擔保，以向不
    知情之甲○○詐騙借款之計劃，即意圖為自己不法之所有，
    當場向戊○○詐稱需先就就上開楊政璁所領用之支票進行徵
    信，確認信用狀況後，始決定貸款與否等語，使戊○○信以
    為真，陷於錯誤，而私擅將上開支票簿內票號0000000 號、
    0000000 號、0000000 號空白支票3 紙撕下而竊取之，並盜
    取「楊政璁」之印章在該3 紙空白支票發票人欄蓋用為印文
    ，持交予丁○○，足以生損害於楊政璁本人，嗣由甲○○駕
    車搭載丁○○離去。戊○○為免事跡敗露，復返回中聯汽車
    公司將皮包及其內未使用之空白支票、印章放回原處。丁○○於取得上開票號0000000 號、0000000 號、0000000 號空
    白支票3 紙後，旋基於概括犯意，於85年4 月28日下午2 時
    10分許後某時起至同月29日中午某時止間之不詳時間，連續
    在桃園縣境內某處，分別以在票號0000000 號支票上，使用
    數字機偽填發票日85年5 月8 日、票面金額287500元；在票
    號0000000 號支票上，使用數字機偽填發票日85年5 月10日
    、票面金額00000000元之方式，先後偽造如附表所之支票2
    紙（下稱系爭支票），復於85年4 月29日中午某時，在桃園
    縣境內某處，同時交付系爭支票予不知情之甲○○，表示作
    為票主「楊政璁」借款1600萬元之擔保，而甲○○不疑有他
    ，乃先於同月30日晚間9 時許，在其位於桃園縣觀音鄉廣福
    村之住處，交付350 萬元予前來取款之丁○○，於85年5 月
    4 日，丁○○再度至甲○○上開住處取走220 萬元。嗣因甲○○前持系爭支票向歷來與其有借貸關係不知情之丙○○（
    所涉偽造有價證券等犯行業經本院以86年度訴字第548 號「
    下稱前案一審」判決無罪確定）調借得440 萬元，詎屆票載
    發票期日，系爭支票經丙○○提示付款，均因存款不足遭退
    票後，丙○○乃向臺灣臺東地方法院聲請核發支付命令，楊
    政璁於接獲法院之支付命令後，隨即向警報案，始循線查知
    上情。
二、案經臺灣桃園地方法院檢察署檢察官自動檢舉偵查起訴。
    理  由
壹、有罪部分：
一、訊據被告丁○○固坦認於上揭時、地，其出面介紹乙○○、
    戊○○向甲○○借款之事實，惟矢口否認有何偽造有價證券
    等犯行．辯稱：伊未取走上開3 紙空白支票，更未偽造系爭
    支票，甲○○亦未曾交付任何現金給伊云云。然查：
    （一）上揭事實業據被害人楊政璁於前案警詢、檢察官訊問
          、本院審理中就其於上揭時、地遭戊○○竊取其所有
          之上開空白支票3 紙、印章1 枚，並經他人偽造系爭
          支票提示等情指述甚詳在卷（見85年度偵字第7534號
          偵查卷第5 、113 、11、44頁；前案一審86年6 月3
          日、88年4 月20日、89年1 月28日審判筆錄）。且經
          證人戊○○於前案二審審理中供稱：（問：支票交給
    　　　何人？）乙○○。當時是在車內交給他，他說要將支
      　　票拿去照會，要我先蓋印章。乙○○後來將支票拿給
        　丁○○。開車的人是甲○○。丁○○坐在右前座。我
          跟乙○○坐在後座；（問：丁○○有無當場將支票交
    　　　給甲○○？）沒有；（問：拿支票是向何人借錢？）
      　　是向乙○○借錢。甲○○與丁○○是跟乙○○一起來
        　。是小楊說要拿支票向銀行徵信就拿走票；是丁○○
          說要向銀行徵信等語明確在卷（見前案二審91年6 月
          10日訊問筆錄、91年11月1 日審判筆錄、92年2 月12
          日審判筆錄），核與證人乙○○於前案警詢、檢察官
          訊問時所證稱係被告表示要徵信楊政璁支票之信用，
          而將上開楊政璁所有之3 紙空白支票取走等節一致。
          復由證人甲○○於前案二審審理中供稱：（問：支票
    　　　是何人交給你？）是小楊（指被告），他是在隔日（
      　　指29日）中午在往楊梅的路上交給我。交給我時，唐
          世明並不在場；（問：拿到支票，是否空白？）已經
　　　　　記載金額及發票日；（問：當時要借多少？）1 千6
          百萬元。‧‧小楊當時有拿楊政璁權狀影本給我看；
          （問：小楊共交給你多少資料？）權狀影本、飯店股
  　　　　份、要借款的二張支票；支票不是我偽造的，支票是
    　　　「小楊」丁○○給我的，我將支票交給丙○○向他調
      　　錢。丙○○給我錢後，我將錢給「小楊」；（問：你
    　　　向丙○○調到的錢交給何人？）在我家交給「小楊」
      　　丁○○。570 萬元分2 次等語屬實在卷（見前案二審
          91年6 月10日訊問筆錄、91年11月1 日審判筆錄），
          亦與證人丙○○於前案警詢、檢察官訊問、本院審理
          及本案本院審理中所證述甲○○持已發票完成之系爭
          支票向其調借現金之情節並無歧異（見85年度偵字第
          7534號偵查卷第124 、127 頁；前案一審86年6 月3
          日、88年4 月20日、88年11月5 日審判筆錄；本院94
          年6 月20日審判筆錄）。復有系爭支票、桃園縣票據
          交換所存款不足退票單各2紙（均影本）在卷可稽。
    （二）至被告雖以前揭情詞置辯，惟顯與上開事證不符．況
          證人甲○○於前案檢察官訊問時尚供稱「不知道小楊
   　　　 是誰」「跟伊至壢新醫院之朋友叫李錦隆，住台東太
          麻里，不知確實住址」云云（見同上偵查卷第50頁反
          面），而直至前案二審審理中始供稱：（問：付錢的
    　　　經過，前後供詞為何不一？）因為我跟小楊有長期的
      　　來往，小楊是幫我介紹借錢給客戶，我不知道小楊在
        　搞我，講話反覆是為了保護小楊，所以沒有供出小楊
          等語，足見證人甲○○上開於前案二審審理中所為之
          陳述應非屬事後誣陷被告之詞，否則當無於前案二審
          前供述前後反覆不一，甚為上開不實供述之必要，是
          本院參酌相關證據予以斟酌認證人甲○○上開於前案
          二審審理中所為之陳述可以採信，不得因其前後所述
          有一不符，即應認其全部均為不可採信。
    （三）又證人戊○○固後本院審理中結證稱：（問：你下車
          時支票由何人拿走？）乙○○和我一起下車，支票是
   　　　 由被告或甲○○其中一人持有等語（見本院94年4 月
          25日審判筆錄），而與其於前案二審審理中所供稱上
          開空白支票3 紙係由被告取走一節，並非完全吻合，
          然上開本院審理期日距離案發日時間已長達9 年，而
          前案二審審理中乃為距今約2 年半前，二者相比證人
          戊○○於前案二審審理中陳述時之記憶，自較本院審
          理時清晰，再佐以證人戊○○上開於前案二審審理中
          所供稱之情節，亦與證人乙○○、甲○○之證詞無異
          。職是，應認證人戊○○就何人取走上開空白支票3
          紙一節，以其於前案二審審理中所供較足採取。
    （四）再者，關於系爭支票究竟是否為被告所偽造一情，本
          院據被告聲請，函請法務部調查局為測謊鑑定，經該
          局以控制問題法、混合問題法進行測謊，測謊結果：
          「丁○○稱：(一)當天渠沒有將系爭二張空白支票收下
          ；(二)系爭二張支票上金額不是渠填寫的；(三)渠沒有持
    　　　系爭二張支票向甲○○借錢。上述問題經測試均呈情
      　　緒波動反應，研判有說謊。」，有該局94年10月31日
          調科參字第09400488140 號測謊報告書及測謊鑑定過
          程參考資料各1 份附卷可參（見本院卷二），並經證
          人即鑑定人吳家隆於本院審理中就其曾接受專業訓練
          ，具備專業之知識能力，其所使用之測謊儀器、測試
　　　　　之問題與方法亦具專業可靠性等節，及施測過程結證
  　　　　甚詳在卷（見本院94年11月21日審判筆錄），是認其
          測謊程序之要件並未欠缺，該項測謊鑑定結果自有證
          據能力。按測謊鑑定，係依一般人在說謊時，會產生
          遲疑、緊張、恐懼、不安等心理波動現象，乃利用測
          謊儀器將受測者之上開情緒波動反應情形加以紀錄，
          用以判別受測者供述之真實性，倘受測者愈想壓抑其
          謊言所產生之情緒，則在測謊儀器上愈會產生明顯之
          情緒波動反應，反之，則無此不實之波動反應。從而
          ，益徵被告上開所辯應與事實有間。
    （五）綜上，本件事證明確，被告上揭犯行足可認定，應依
          法論科。
二、核被告丁○○所為，係犯刑法第339 條第1 項之詐欺取財罪
    及同法第201 條第1 項之偽造有價證券罪。被告偽造有價證
    券後，復持以行使，其行使之輕度行為，為偽造重度之行為
    吸收；又其持偽造之系爭支票調借現款，本寓有詐欺之意思
    ，均不另論罪。被告先後二次偽造有價證券犯行，時間緊接
    ，犯罪構成要件相同，顯係基於概括犯意為之，為連續犯，
    應以一罪論，並依法加重其刑。公訴意旨就被告所犯上開偽
    造有價證券罪，漏未論及連續犯關係，尚有未洽。再被告所
    犯上開詐欺取財罪與偽造有價證券罪間，有方法、目的之牽
    連關係，為牽連犯，應依刑法第55條之規定從一重之偽造有
    價證券罪處斷。公訴人雖未就被告上開所涉詐欺取財部分提
    起公訴，惟此部分犯行，與經起訴之偽造有價證券部分具有
    牽連犯之裁判上一罪關係，依法本院自得併予審究。爰審酌
    被告為達向被害人甲○○詐得系爭款項之目的，竟為本件偽
    造有價證券等犯行，嚴重影響交易秩序，所為非是，及其素
    行；犯罪之動機、目的、手段、所得不法利益、偽造支票之
    金額甚鉅、犯罪所生之損害，及犯罪後猶多飾卸之態度等一
    切情狀，量處如主文所示之刑，以資懲儆。
三、末查，被告偽造如附表所示之支票2 紙，依刑法第205 條之
    規定，不問屬於犯人與否，應宣告沒收之。至附表所示支票
    2 紙之發票人欄之「楊政璁」印文各1 枚，係盜用楊政璁所
    有之印章所得，爰不為沒收之諭知，併此敘明。
四、（一）公訴意旨另略以：被告丁○○與甲○○、丙○○（所
    　　　涉侵占、詐欺未遂等犯行分別經前案二審、一審均判
      　　決無罪確定在案）共同意圖為自己不法之所有於不詳
        　時、地，擅自將戊○○於85年5 月4 日下午，交付供
          查明債信之楊政璁所有支票簿中之0000000 、000000
          0 、0000000 等3 紙空白支票據為己有。並於附表所
          示系爭支票屆期後，以丙○○為債權人，向臺灣臺東
          地方法院民事庭聲請對楊政璁發支付命令，倖為楊政
          璁提出異議，始未得逞。因認被告就此分別涉犯刑法
          第335 條第1 項之侵占罪；同法第339 條第3 項、第
          1 項之詐欺取財未遂罪。
    （二）按犯罪事實應依證據認定之，無證據不得認定其犯罪
　　　　　事實，又不能證明被告犯罪者，應諭知無罪之判決，
  　　　　刑事訴訟法第154 條第2 項、第301 條第1 項定有明
    　　　文。刑事訴訟法上所謂認定犯罪事實之證據，係指足
      　　以認定被告確有犯罪行為之積極證據而言，如未能發
        　現相當證據或證據不足以證明，自不能以推測或擬制
          之方法，以為裁判基礎，最高法院29年上字第3105號
          及40年臺上字第86號分別著有判例；又認定不利於被
          告之事實，須依積極證據，苟積極證據不足為不利被
          告之認定時，即應為有利於被告之認定，更不必有何
          有利之證據，最高法院30年上字第816 號判例參照。
          且刑事訴訟上證明之資料，無論其為直接或間接證據
          ，均須達於通常一般之人均不致有所懷疑，而得確信
          其為真實之程度，始得據為有罪之認定，若其關於被
          告是否犯罪之證明未能達此程度，而有合理懷疑之存
          在，致使無從形成有罪之確信，根據「罪證有疑，利
          於被告」之證據法則即不得遽為不利被告之認定，亦
          有最高法院76年度台上字第4986號判例可稽。
    （三）又按刑法上所謂侵占罪，以被侵占之物先有法律或契
          約上之原因在其持有中者為限，否則不能成立侵占罪
          （最高法院52年台上字第1418號判例參照）。經查，
　　　　　上開楊政璁所有支票簿中之0000000 、0000000 、00
　　　　　00000 等3 紙空白支票既為被告詐欺所得，已詳如前
  　　　　述，自非屬被告因法律或契約上之原因，而在其持有
   　　　 中之物，職是，被告縱將上開3 紙支票之其中2 紙予
          以偽造，並進而向不知情之甲○○行使借得系爭款項
          ，亦不能成立侵占罪。
    （四）再按刑法第339 條第1 項詐欺取財罪之成立，係以意
    　　　圖為自己或第三人不法所有，以詐術使人將本人或第
          三人之物交付為要件，而據前述，可知被告係利用其
          所偽造如附表所示之支票，向不知情之甲○○行使，
          作為債權擔保之方式詐得系爭款項，而丙○○事後向
          臺灣臺東地方法院民事庭聲請對楊政璁發支付命令乃
          為保全其己身之債權，基此，已難認丙○○所為上開
          向臺灣臺東地方法院民事庭聲請對楊政璁發支付命令
          之行為，具有任何詐術性質，況亦乏積極證據足以證
          明被告與丙○○間就此部分行為有何詐欺取財之犯意
          聯絡、行為分擔，是公訴意旨上開所指被告涉犯詐欺
          取財未遂罪部分尚乏所據，實有誤認。
    （五）據上，被告所為尚不該當公訴人所指上開之侵占、詐
          欺未遂犯行，既不能證明被告犯罪，揆諸上揭刑事訴
          訟法之規定，依法本應就被告被訴涉犯侵占、詐欺未
          遂部分行為，為無罪之諭知，惟公訴意旨認此部分犯
          行與前開有罪部分為牽連犯之裁判上一罪關係，爰均
          不另為無罪之諭知。
貳、無罪部分：
一、公訴意旨另略以：被告丁○○與甲○○、丙○○（其二人所
    涉常業重利罪部分均經前案一審判決無罪確定在案）三人共
    同基於概括之犯意，自85年3 月初起，連續在報紙刊登「票
    貼、二胎貸款」廣告，招攬乙○○、李文雄及不特定人等，
    乘唐某等急迫之際，連續貸予金額不等之款項，日息一分，
    每十日一期，取得與原本顯不相當之重利，並以此為業。因
    認被告涉犯刑法第345 條之常業重利罪嫌云云。
二、訊據被告丁○○固坦認其曾介紹乙○○、戊○○向甲○○借
    貸系爭款項等情，惟堅決否認有何常業重利犯行，辯稱：伊
    並未與甲○○共同經營地下錢莊出借金錢予不特定之人，亦
    與丙○○間無往來等語。
三、公訴意旨認被告丁○○涉犯刑法第345 條之常業重利罪嫌，
    無非以甲○○於前案之自白；證人乙○○、戊○○之證詞，
    及卷附退票理由單、李文雄借款之支票為主要論據。
四、然查：
  （一）按被告或共犯之自白，不得作為有罪判決之唯一證據，
        仍應調查其他必要之證據，以察其是否與事實相符，刑
        事訴訟法第156 條第2 項定有明文。而共犯甲○○固於
        85年8 月5 日警詢時曾自白：（問：你經營借貸公司之
        名稱為何？經營方式？）我和丙○○經營之民間借貸公
        司並無名稱，我等是利用報紙刊登「票貼、二胎貸款」
        之方式來招攬客戶；（問：前述你經營借貸公司之利息
        如何計算？）我是以日息1 分方式向客戶收取利息，每
        10日為1 期，借款是先將利息扣除再將款項交予客戶，
        如100 萬元，則先扣10萬元之利息，借交給客戶90萬元
        ，‧‧唐世民曾向我借過2 次，1 次20萬元，1 次5 萬
        元等語，惟究其內容已未提及被告有參與甲○○所經營
        之借款業務，況證人乙○○於本院審理中經傳喚未到庭
        ，而李文雄依卷存資料，復無年籍、住居所可考，且證
        人乙○○於警詢，亦僅供證其曾向甲○○借款5 萬元，
        未言及利息之計付方式，尚不足為共犯甲○○前項自白
        之旁佐，則共犯甲○○上開自白是否與事實相符要非無
        疑，另佐以證人丙○○於本院審理中所結證稱：（問：
　　　　與甲○○何關係？）借貸關係，我只是提供資金給他借
 　　　 貸；（問：被告與甲○○就放款業務有無合夥或合作關
        係？）據我所知好像沒有，我聽甲○○說被告偶爾會介
    　　紹客戶給甲○○；（問：甲○○有無付佣金或介紹費給
      　被告？）我不清楚；（問：你是否知道甲○○有與別人
        一起經營？）據我所知，他是一個人經營，沒有聽說他
        有合夥人等語（見本院94年6 月20日審判筆錄），益徵
        被告與甲○○、丙○○間就公訴意旨所指之重利行為尚
        難認有犯意聯絡。從而，實不得據共犯甲○○上開自白
        即為認定被告有罪之唯一證據。
  （二）又證人戊○○雖於前案證稱：85年7 月24日，甲○○曾
        約伊至桃園縣楊梅鎮冠群華保齡球館見面，商討伊被訴
        竊盜之案件，伊到達時，見丁○○亦在場等語，惟被告
        既為上開偽造有價證券等犯行，為了解前案之進行情形
        ，以求自保之道，而與不知情之甲○○一同前往上開保
        齡球館與戊○○見面，乃與常情無違，是尚無法據證人
        戊○○上開證詞，逕為被告不利認定甚明。
  （三）再者，卷附退票理由單、李文雄借款之支票僅能證明甲○○有出借款項予李文雄等人等節，惟尚難據上開退票
        理由單、支票，即認定被告有本件常業重利犯行。
  （四）末查，甲○○與丙○○因本案所涉之常業重利犯行，均
        經前案一審判決無罪確定在案，有本院86年度訴字第54
        8 號刑事判決在卷足憑，據之，可見被告就公訴人所指
        之常業重利犯行，與甲○○、丙○○應無犯意聯絡、行
        為分擔。
  （五）綜上所述，被告所辯尚非無稽，要無法僅憑公訴意旨上
        開所述論罪依據，即認其有如公訴人所指之常業重利犯
        行，依首揭法條說明及判例意旨，自應就被告被訴常業
        重利罪部分為無罪之諭知。
據上論斷，應依刑事訴訟法第299 條第1 項前段、第301 條第1
項，刑法第56條、第201 條第1 項、第339 條第1 項、第55條、
第205 條，罰金罰鍰提高標準條例第1 條前段，判決如主文。
本案經檢察官張啟聰到庭執行職務。
中　　華　　民　　國　　94　　年　　12　　月　　5 　　日
                    刑事第十二庭審判長法  官  游  紅  桃
                                      法  官  陳  雪  玉
                                      法  官　王  美  玲
以上正本證明與原本無異。
如不服本判決，應於判決送達後10日內向本院提出上訴狀 (應附
繕本)， 上訴於臺灣高等法院。
                                      書記官  張  子  涵
中　　華　　民　　國　　94　　年　　12　　月　　5 　　日
附錄本案論罪科刑法條：
刑法第201條：
意圖供行使之用，而偽造、變造公債票、公司股票或其他有價證
券者，處三年以上十年以下有期徒刑，得併科三千元以下罰金。
行使偽造、變造之公債票、公司股票或其他有價證券，或意圖供
行使之用，而收集或交付於人者，處一年以上七年以下有期徒刑
，得併科三千元以下罰金。
刑法第339條：
意圖為自己或第三人不法之所有，以詐術使人將本人或第三人之
物交付者，處五年以下有期徒刑、拘役或科或併科一千元（已提
高十倍為一萬元）以下罰金。
以前項方法得財產上不法之利益或使第三人得之者，亦同。
前二項之未遂犯罰之。
附表（系爭支票）：
┌───┬────┬───┬──────┬───────┐
│發票日│發票人  │付款人│票面金額    │支票號碼      │
│      │（帳號）│      │            │              │
├───┼────┼───┼──────┼───────┤
│85年5 │楊政璁  │富邦銀│287500元    │CG0000000     │
│月8 日│(010076 │行中壢│            │              │
│      │50）    │分行  │            │              │
│      │        │      │            │              │
│      │        │      │            │              │
│      │        │      │            │              │
│      │        │      │            │              │
├───┼────┼───┼──────┼───────┤
│85年5 │楊政璁  │富邦銀│00000000元  │CG0000000     │
│月10日│(010076 │行中壢│            │              │
│      │50）    │分行  │            │              │
│      │        │      │            │              │
│      │        │      │            │              │
│      │        │      │            │              │
│      │        │      │            │              │
│      │        │      │            │              │
└───┴────┴───┴──────┴───────┘
